臺灣高等法院民事判決
107年度重上字第389號
上  訴  人  謝素珍

訴訟代理人  黃仕翰律師
複 代理 人  王筑威律師
            吳益群律師
訴訟代理人  游弘誠律師
            陳俊翔律師
被 上訴 人  大佳營造工程有限公司

法定代理人  鍾彩賓（原名鍾彩濱）

被 上訴 人  鍾富光
共      同
訴訟代理人  曾紀穎律師
上列當事人間請求返還借款等事件，上訴人對於中華民國107年4
月3日臺灣臺北地方法院104年度重訴字第1060號第一審判決提起
上訴，並為訴之變更、追加，本院於110年3月2日言詞辯論終結
，判決如下：
    主      文
上訴及變更、追加之訴均駁回。 
第二審（含變更、追加）訴訟費用由上訴人負擔。
    事實及理由
一、本件上訴人在原審先位依其與被上訴人大佳營造工程有限公
    司（下稱大佳公司）間之消費借貸契約關係及公司法第23條
    第2項規定，請求大佳公司與其負責人即被上訴人鍾富光連
    帶給付新臺幣（下同）2285萬3598元，及加計自起訴狀繕本
    送達翌日起算之法定遲延利息，備位依不當得利法律關係，
    請求大佳公司返還上開本息（見原審卷二第7-10、171頁、
    卷三第45頁正反面、第57頁、第62頁反面）；上訴後，就先
    位關於鍾富光部分變更主張依共同消費借貸契約關係，不再
    主張依公司法第23條規定，故請求被上訴人共同返還上開本
    息（不區分被上訴人2人各自借款金額）；就備位不當得利
    請求部分，減縮請求大佳公司返還2082萬8878元本息，追加
    請求鍾富光返還202萬4720元本息（見本院卷五第487-488頁
    ）；另追加第二備位依民法第881條之17準用第879條第1項
    規定，請求大佳公司返還487萬0961元本息（見本院卷五第4
    88頁），核係基於上訴人清償華南商業銀行股份有限公司（
    下稱華南銀行）貸款720萬元本息餘額及其有交付予被上訴
    人或為被上訴人代付附表一所示款項之同一基礎事實所為請
    求，並就第一備位不當得利部分減縮對於大佳公司請求金額
    之聲明，依民事訴訟法446條第1項但書及第255條第1項第2
    、3款規定，應予准許。
二、上訴人主張：伊於民國86年8月起至98年6月止，任職於大佳
    公司期間，當時大佳公司負責人即鍾富光以有資金需求為由
    ，與大佳公司共同向伊借款，並指示伊將款項匯入附表二編
    號1至13所示帳戶，或指示伊為被上訴人代付款項，合計228
    5萬3598元（不區分被上訴人2人各自借款金額），即：㈠伊
    於93年1月29日向華南銀行貸款720萬元（下稱系爭貸款），
    以自己房屋設定最高限額抵押擔保，由鍾富光擔任連帶保證
    人，系爭貸款撥入伊之華南銀行公館分行帳號000000000000
    帳戶（下稱系爭帳戶，即附表二編號14所示帳戶）後，即交
    付被上訴人共同使用，並約定由被上訴人繳付系爭貸款本息
    ，嗣因被上訴人未依約繳付系爭貸款本息，伊乃於98年10月
    22日代被上訴人向華南銀行清償餘額487萬0961元（下稱系
    爭貸款餘額）；⑵伊自89年3月31日起至98年6月23日止，自
    系爭帳戶及中華郵政文山武功郵局帳號00000000000000號帳
    戶（下稱上訴人郵局帳戶，即附表二編號15所示帳戶）存匯
    入被上訴人指定之帳戶或為被上訴人代付款項，如附表一所
    示65筆，合計1798萬2637元。嗣伊於104年8月4日催告被上
    訴人返還上開款項，被上訴人迄未返還，伊自得先位依共同
    借貸契約關係，請求被上訴人返還2285萬3598元並加計法定
    遲延利息。倘認兩造並未成立借貸契約，則伊匯入大佳公司
    帳戶或為大佳公司代付款項2082萬8878元（即附表一編號1-
    17、19-43、49-52、56-59、62-65）、匯入鍾富光帳戶或為
    鍾富光代付款項202萬4720元（即附表一編號18、44、45、4
    6、47、48、53、54、55、60、61），乃被上訴人無法律上
    原因而受有利益，致伊受有損害，伊亦得依民法第179條規
    定，第一備位請求大佳公司返還2082萬8878元、鍾富光返還
    202萬4720元，並均加計法定遲延利息。又倘認被上訴人受
    領上開款項並非不當得利，則伊以物上保證人身分向華南銀
    行清償系爭貸款餘額，而受讓取得華南銀行之債權，亦得依
    民法第881條之17準用第879條第1項規定，第二備位請求大
    佳公司返還487萬0961元並加計法定遲延利息。
三、被上訴人則以：伊等並未向上訴人借款，縱大佳公司曾向上
    訴人借款，亦已全部清償。上訴人清償自己向華南銀行所借
    之系爭貸款，並非為大佳公司代償，上訴人不得請求伊等返
    還2285萬3598元本息。且上訴人主張如附表一所示自系爭帳
    戶及其郵局帳戶提出之金錢，實係其擔任大佳公司會計職務
    期間，虛偽填載傳票或未填載傳票而擅自將伊等及關係企業
    天佳福營造有限公司（下稱天佳福公司）、立功工程行有限
    公司（下稱立功公司）、承安工程行（下合稱大佳公司關係
    企業）如附表二編號1至13所示關係帳戶內之款項，轉入系
    爭帳戶及郵局帳戶，再轉提至附表二編號1至13所示帳戶、
    往來廠商帳戶或代付上開公司相關費用，故從系爭帳戶及上
    訴人郵局帳戶提匯之金錢並非伊等向上訴人借用，乃是大佳
    公司之自有資金，並無不當得利。大佳公司已就資金流向不
    明部分，對上訴人提出刑事告訴及民事訴訟請求上訴人返還
    不當得利1千餘萬元，亦得與上訴人本件請求互為抵銷等語
    ，資為抗辯。
四、原審判決駁回上訴人之訴，上訴人不服，提起上訴，並為訴
    之變更、追加，其上訴及變更、追加聲明：㈠原判決關於駁
    回上訴人後開㈡、㈢之訴部分廢棄；㈡（部分變更）先位：被
    上訴人應給付上訴人2285萬3598元，及自起訴狀繕本送達翌
    日起至清償日止，按週年利率5％計算之利息；㈢第一備位：
    大佳公司應給付上訴人2082萬8878元，及自起訴狀繕本送達
    翌日起至清償日止，按週年利率5％計算之利息；㈣（追加）
    第一備位：鍾富光應給付上訴人202萬4720元，及自起訴狀
    繕本送達翌日起至清償日止，按週年利率5％計算之利息；㈤
    （追加）第二備位：大佳公司應給付上訴人487萬0961元，
    及自起訴狀繕本送達翌日起至清償日止，按週年利率5％計算
    之利息。㈥願供擔保請准宣告假執行。被上訴人則答辯聲明
    ：㈠上訴及變更、追加之訴均駁回；㈡如受不利判決，願供擔
    保請准宣告免為假執行。
五、查上訴人於86年8月間至98年6月間，任職於大佳公司，與謝
    俐敏負責製作大佳公司之轉帳傳票，又上訴人於93年1月29
    日以其所有不動產設定抵押，向華南銀行貸得系爭貸款，由
    鍾富光擔任連帶保證人，嗣華南銀行於98年10月22日自上訴
    人之系爭帳戶扣款487萬0961元後，系爭貸款全部清償完畢
    等情，為兩造所不爭執，並有系爭貸款契約書、系爭帳戶之
    存款往來明細表暨對帳單及華南銀行回函所附貸款暨清償資
    料為證（見原審卷一第5-6、145-163頁、本院卷二第455頁
    、卷五第341-405頁），堪信此部分事實為真實。
六、上訴人先位主張系爭貸款餘額及附表一所示款項係被上訴人
    共同向其借貸，經其催告被上訴人仍未返還云云，惟為被上
    訴人所否認。查：　　
　㈠關於系爭貸款部分：
　⒈查系爭貸款720萬元於93年1月29日撥入系爭帳戶，並同日匯
    出之事實，為被上訴人所不爭執（見本院卷六第41頁之附表
    編號255、臺灣臺北地方檢察署〔下稱北檢〕101年度調偵字第
    522號〔下稱第522號〕卷一第204頁），並有系爭帳戶之存款
    往來明細表暨對帳單為證（見原審卷一第154頁）。雖華南
    銀行之轉帳傳票已逾15年保存期限，本院無從查得系爭貸款
    720萬元係匯出至何帳戶（見本院卷三第207頁），惟鍾富光
    於偵查中及刑事案件一審審理中陳稱：上訴人有於93年1月
    以個人名義貸款720萬元，其為連帶保證人，貸得款項由大
    佳公司使用，並由大佳公司支付利息至98年6月為止，大佳
    公司另以每月千分之7利息補貼上訴人等情明確（見原審卷
    二第265頁、本院卷二第291、299頁、卷三第48-49、89、92
    、267-268頁、卷四第474頁之偵訊錄音勘驗筆錄、原法院10
    3年度易字第617號刑事卷四第45頁反面）。次查大佳公司自
    93年2月4日起至98年7月22日止之轉帳傳票，有多筆關於大
    佳公司按月支付系爭貸款之利息及大佳公司清償上訴人借款
    之記載（見原審卷三第86頁之不起訴處分書理由㈠⑵及第92-
    94頁反面之附表三；原審卷一第29頁反面至第31頁、第32頁
    反面、第34頁正反面、第37頁、第42頁正反面、第43頁反面
    、第55-56頁反面之北檢第522號起訴書附表一編號17、18、
    19、20、21、22、34、35、42、43、48、51、附表二編號56
    、59、63、附表四編號147-182；原審卷二第42-46頁之原法
    院103年度易字第617號刑事判決附表一編號17、18、19、20
    、21、22、34、35、42、43、48、51，第271-275頁反面之
    本院105年度上易字第1673號刑事判決附表一亦同），堪認
    上訴人與大佳公司有就系爭貸款成立消費借貸契約。
　⒉被上訴人抗辯：縱大佳公司有向上訴人借款，亦已全部清償
    等語。查上訴人於偵查中自承：大佳公司按貸款餘額給付其
    月息千分之7，其每個月都有核算並登帳「利息支出」等語
    （見北檢100年度偵續字第563號卷第34頁），復於刑事案件
    中不爭執上述⒈所列記載大佳公司還款之轉帳傳票多數為其
    所製作（見原審卷二第263頁反面之本院105年度上易字第16
    73號刑事判決理由㈠所載），其中93年4月5日傳票記載「72
    0萬×0.007×3＝151200」、94年7月1日傳票記載「720萬93/5-
    93/12」即按月息千分之7計算8個月利息為「403200」（見
    本院卷三第77、79頁）。上訴人既自行在傳票上紀錄大佳公
    司有向其清償借款本息之情，應可採信大佳公司確有還款之
    事實。細繹上訴人及謝俐敏製作之轉帳傳票可知，大佳公司
    自93年2月4日起至98年6月15日止，除按月給付系爭貸款本
    息供銀行扣繳外，另有額外再給付利息予上訴人（見本院卷
    三第77-79頁、原審卷一第28頁之檢察官不起訴處分理由、
    第55-56頁反面之檢察官起訴書附表四編號147、164、166、
    176、178、180），則被上訴人抗辯大佳公司有按時清償借
    款等情，應堪採信。
　⒊上訴人亦自承：系爭帳戶有借予大佳公司使用，使用目的為
    製造資金流程、支付薪資或工程押標金（見本院卷二第92頁
    、卷三第10頁、北檢99年度偵字第21751號卷一第8頁、卷二
    第259、313頁），證人謝俐敏亦於刑事案件中具結證稱：大
    佳公司有陣子發生一些事，帳戶不能放錢，故大佳公司有跟
    上訴人借帳戶，公司錢暫放在上訴人帳戶，等到事情結束，
    再把錢從上訴人帳戶轉回大佳公司或天佳福公司帳戶，大佳
    公司要用錢時，從上訴人帳戶直接支出或先轉回公司帳戶再
    支出等語明確（見原審卷三第126頁、本院卷三第118頁、卷
    四第150頁），堪認上訴人有將系爭帳戶借予大佳公司使用
    之情，則系爭帳戶內金錢確有屬於大佳公司所有者。再由兩
    造彙整之附表三以觀，被上訴人及關係企業如附表二編號1
    至13所示帳戶於上訴人任職之10年間，有經常、密集匯款入
    系爭帳戶及上訴人郵局帳戶，再從該2帳戶提領使用之情形
    ，核算被上訴人關係帳戶匯入上訴人帳戶之金額，依被上訴
    人主張如附表三A、B、C、D欄金額合計1億2880萬4013元（
    見本院卷六第57頁之被上訴人附表六合計欄），上訴人不爭
    執其中A、C欄所示匯入金額合計1億0010萬7119元（見本院
    卷七第474頁之上訴人附表130-6合計欄，惟上訴人主張應再
    扣除B1欄之上訴人薪資金額，詳後述），可見系爭帳戶內多
    數款項及各關係帳戶間頻繁流轉之金錢為大佳公司所有。而
    上訴人於98年6月底離職時，系爭帳戶內尚有存款771萬3200
    元（見原審卷一第163頁之系爭帳戶對帳單），又大佳公司9
    8年7月22日傳票記載其帳戶支出8萬元以繳付系爭貸款（見
    原審卷三第94頁反面之不起訴處分書附表三編號48），應足
    敷清償系爭貸款當時尚未清償之餘額本金497萬9359元（見
    本院卷二第459頁之華南銀行函覆放款交易明細帳，顯示系
    爭貸款於98年6月29日尚未清償本金為497萬9359元），及98
    年7月至10月按月息千分之7計算之利息10萬4567元（計算式
    ：4,979,359×0.007×3＝104,567，元以下四捨五入）。則被
    上訴人抗辯縱有借款，亦已全部清償完畢等語，堪可採信。
　⒋上訴人雖主張系爭帳戶內有其自己之存款，平常帳戶係由其
    自行保管，當被上訴人向其借用時，其方交付予被上訴人使
    用云云。上訴人既自承有將系爭帳戶借予大佳公司使用之事
    實，且大佳公司自88年開始即密集存匯入系爭帳戶及上訴人
    郵局帳戶金額高達1億餘元，顯非偶爾借用帳戶而已，但上
    訴人自檢察官99年開始偵查至今，始終不能提出記帳明細（
    見本院卷七第455頁），而證人謝俐敏亦表示不記得大佳公
    司傳票上有無關於借用上訴人帳戶之記載，亦不清楚有無另
    立帳冊紀錄大佳公司使用上訴人帳戶內之金錢（見本院卷四
    第151頁），致無從證明系爭帳戶內之金錢何部分為上訴人
    所有、何部分為大佳公司及其關係企業所有。上訴人既不能
    證明華南銀行自系爭帳戶扣款487萬0961元以清償系爭貸款
    餘額，係其以自己金錢所為之清償，自難認此筆487萬0961
    元係大佳公司未清償上訴人之借款餘額。
　⒌此外，上訴人不能證明鍾富光個人與其有借款契約之意思表
    示合致，亦無證據證明上訴人有將系爭貸款交付予鍾富光個
    人使用，難認上訴人與鍾富光間成立消費借貸契約關係。從
    而，上訴人先位依共同借貸契約及民法第474條規定，請求
    被上訴人返還借款487萬0961元，難認可取。
　㈡關於附表一所示1798萬2637元部分：
　　上訴人雖主張兩造就附表一所示1798萬2637元亦有成立共同
    消費借貸契約，並提出大佳公司、天佳福公司之傳票及系爭
    帳戶、上訴人郵局帳戶、大佳公司相關帳戶之交易明細、匯
    款單等件為證（詳如附表一所示），惟帳戶交易明細等資料
    僅能證明金流之存在，不能證明原因關係。而除前㈠所述上
    訴人與大佳公司有就系爭貸款720萬元有成立借款契約外，
    上訴人並不爭執兩造並未就附表一所示款項簽署任何借據或
    借款契約，僅能以公司傳票記載之「借入款」、「借款」、
    「珍借」、「珍借小鍾買車」、「股東往來」、「大謝」、
    「珍」等記載，作為兩造合意借款之證明（見本院卷三第13
    頁、卷四第209-230頁）。惟查：
　⒈附表一編號10、11、14、16、19、20、35-38、43、49-52、5
    4、56、60、65所示款項並無公司傳票可憑，編號9、12、13
    、15、17、18、21-34、39-42、44-48、53、55、57-59、61
    -64所示公司傳票未經鍾富光簽名核准。而證人謝俐敏證稱
    ：其與上訴人做好傳票，有時候是整個月份傳票綁成1本後
    ，拿給鍾富光看，他有的有簽名，有的沒有簽名，其不知道
    鍾富光是否確實有看傳票等語（見原審卷二第266頁、卷三
    第125、131頁反面、本院卷三第97頁、卷四第149-150頁）
    ，上訴人並不能證明鍾富光有就每份傳票逐一核對簽名，則
    自難僅據公司傳票作為兩造有借款意思表示合致之證明。
　⒉次查，上訴人於偵查中承認其擔任大佳公司會計，工作內容
    包括紀錄傳票（見本院卷二第115頁、卷三第93頁、北檢100
    年度偵續字第563號卷第33頁），且依證人謝俐敏、謝月珠
    證述，上訴人與謝俐敏皆有經手製作傳票（見原審卷二第26
    6頁、卷三第104-105、109、121、132頁、本院卷三第97頁
    、卷四第144、149-150頁），則公司傳票既係上訴人所製作
    ，且多數未經鍾富光審核簽名，自難據為兩造合意借款之證
    明。
　⒊又上訴人經檢察官訊問其並非大佳公司或天佳福公司之股東
    ，為何公司傳票科目卻記載為「股東往來」時，上訴人無法
    說明其如此記帳之理由（見北檢100年度偵續字第563號卷第
    34-35頁）。況依上㈠⒊所述，上訴人自承系爭帳戶曾借予大
    佳公司使用，則上訴人與謝俐敏於製作公司傳票時，就大佳
    公司關係帳戶與系爭帳戶間之金錢往來，亦可能僅是在形式
    上以科目「股東往來」或「借款」或「借入款」、摘要「珍
    」或「珍（借入）」或「謝素珍」或「大謝」作為記帳之名
    目，而非真實之原因關係。上訴人與謝俐敏就公司傳票記載
    之科目、摘要等內容，既難認全然與事實相符，自難據為兩
    造就附表一所示款項有合意成立消費借貸契約之證明。
　⒋況上訴人自被上訴人於99年對其提出刑事告訴迄今，始終不
    能提出可以證明兩造合意成立借款契約之證據，甚至不能提
    出其有紀錄兩造關於借款之金額、時間、利息之書面資料，
    且其遲於104年8年24月始催告被上訴人還款（見原審卷一第
    9-14頁之存證信函及掛號回執），俱與一般借款常情有違。
    上訴人在兩造關係帳戶於10年間如附表三所示超過500筆之
    金錢往來中，僅片面擷取附表一所示65筆支出項目，主張係
    被上訴人積欠其之借款云云，衡情實難採信。
　⒌此外，上訴人所提帳戶交易明細、匯款資料及其聲請送會計
    鑑定、調取匯款資料（見本院卷六第62-68頁、卷七第39-41
    頁），充其量僅能證明附表一所示款項從系爭帳戶或上訴人
    郵局帳戶轉入大佳公司及關係企業之帳戶或供大佳公司及其
    關係企業所使用，不能證明金錢流動之原因關係為借款契約
    ，核無調查必要。從而，上訴人主張兩造就附表一所示款項
    合意成立共同借款契約，得請求被上訴人返還云云，難認可
    採。
七、上訴人第一備位主張系爭帳戶匯入大佳公司相關帳戶或代大
    佳公司支付款項合計2082萬8878元（即系爭貸款餘額487萬0
    961元及附表一編號1-17、19-43、49-52、56-59、62-65所
    示款項1595萬7917元）、匯給鍾富光或代鍾富光支付款項合
    計202萬4720元（即附表一編號18、44、45、46、47、48、5
    3、54、55、60、61所示款項），乃被上訴人不當得利，依
    民法第179條規定，應予返還云云，惟為被上訴人所否認。
    查：
　㈠關於系爭貸款餘額487萬0961元部分，上訴人與大佳公司既有
    就系爭貸款合意成立消費借貸契約關係，自非無法律上原因
    ，且大佳公司並無未清償之餘額，已如前㈠所述，則上訴人
    依民法第179條規定，請求大佳公司返還不當得利487萬0961
    元本息，並非有據。
　㈡關於附表一所示款項部分：
　⒈上訴人提出大佳公司、天佳福公司之傳票及系爭帳戶、上訴
    人郵局帳戶、大佳公司及關係企業帳戶之交易明細、匯款單
    等件為證（詳如附表一所示），主張以公司傳票之記載作為
    被上訴人不當得利之證明（見本院卷五第242頁）。惟如前
    ㈡⒈至⒊所述，上訴人及謝俐敏製作之傳票多數未經鍾富光審
    核簽名，其記載「股東往來」等內容亦與事實不符，可能僅
    係形式上記帳之名目而非真實原因關係，已難據為有利於上
    訴人之認定，又上訴人主張系爭帳戶曾借予大佳公司使用，
    而大佳公司關係企業帳戶於10年間有高達1億餘元款項存入
    系爭帳戶，上訴人卻不能舉證證明系爭帳戶中其自有金錢之
    數額。因此，附表一所示款項從系爭帳戶匯出至大佳公司關
    係企業帳戶或支付大佳公司相關款項，不能排除係大佳公司
    以自己金錢所為給付，故亦不能證明被上訴人受有利益，致
    上訴人受有損害。
　⒉上訴人不能證明其有交付下列款項予被上訴人：
　①附表一編號5即附表三編號126部分：系爭帳戶雖於90年1月10
    日語音轉帳20萬元至大佳公司帳戶，惟上訴人並不爭執如附
    表三編號124所示大佳公司已先於90年1月3日現金90萬元存
    入系爭帳戶（見原審卷一第149頁之系爭帳戶對帳單、本院
    卷七第463頁之附表130-6編號124所示），且公司並無該筆
    交易之傳票（見原審卷一第105頁反面），堪認大佳公司係
    以自己金錢在帳戶之間流轉，難認係上訴人之金錢。
　②附表一編號8即附表三編號145部分：上訴人雖主張其於90年8
    月2日自上訴人郵局帳戶（上訴人書狀誤載為系爭帳戶）提
    領現金10萬元，並代大佳公司支付予訴外人震勇企業有限公
    司（下稱震勇公司）云云（見本院卷四第327頁），並提出
    上訴人郵局帳戶存摺內頁、歷史交易清單及大佳公司轉帳傳
    票為證（見原審卷二第55、146、56頁），並經震勇公司函
    覆其為大佳公司、天佳福公司之下包廠商，有交易往來關係
    等情明確（見本院卷六第265頁）。惟被上訴人抗辯：其已
    先於90年7月17日存入現金12萬元至上訴人郵局帳戶等語（
    見原審卷二第280頁）。查上訴人郵局帳戶有如附表三編號1
    38所示於90年7月17日現金存款12萬元，並於同年7月31日、
    8月2日陸續提領2萬元、3萬元、3萬元、4萬元之交易紀錄（
    見原審卷二第146頁之上訴人郵局帳戶歷史交易清單），與
    附表三所示各帳戶間金錢頻繁流轉相互支應之模式相似。故
    縱此筆10萬元係用於支付大佳公司下包廠商震勇公司，但被
    上訴人抗辯此筆10萬元實係來自於大佳公司之12萬元，並非
    全然不可信，故亦難逕認係上訴人以自己金錢代大佳公司支
    付予震勇公司。
　③附表一編號14、15即附表三編號418、419部分：上訴人郵局
    帳戶於97年9月30日雖有「提轉匯兌」125萬元（見原審卷二
    第162頁），而大佳公司97年9月30日轉帳傳票有記載「借入
    款」、「大謝」、「0000000」（見原審卷二第228頁、本院
    卷三第457頁），惟上訴人所提大佳公司1338帳戶存摺內頁
    顯示當天匯入該帳戶125萬元、30萬元之匯款人係「鄔鎧玉
    」（見原審卷二第61頁），故充其量僅能認定上訴人有提領
    125萬元並以鄔鎧玉名義匯入大佳公司帳戶，但無從證明上
    訴人有將編號15即附表三編號419所示30萬元交付大佳公司
    之事實。
　④附表一編號25至34即附表三編號437至442部分：由上訴人郵
    局帳戶對帳單、存款憑條、匯款單僅可認定上訴人郵局帳戶
    於97年11月14日有提領現金41萬元，及同日有如附表三編號
    435、436、443、444所示之匯款，此4筆匯款金額合計為38
    萬8000元（見原審卷二第67、69、71、75、76、163頁），
    難認尚有餘額可用於給付編號437至442所示50萬3700元之款
    項。則上訴人所提97年11月14日傳票記載「借入款」、「珍
    」有28萬6600元、35萬0100元（見原審卷二第70、72頁、本
    院卷三第499、501頁），與事實不符，難以採信。故編號43
    7-442所示款項不能證明應計入上訴人交付予大佳公司之金
    額。
　⑤上訴人雖主張其有如附表三編號457、466、480所示支付鍾富
    光零用金各1萬元、支付公司零用金6500元部分，惟僅以其
    製作之傳票為證（見本院卷三第579、613、629頁），尚難
    證明上訴人有交付被上訴人之事實。
　⑥上訴人主張其有如附表三編號463至465所示代繳鍾富光卡費
    、電話費、零用金各1萬2000元、2803元、5197元部分（見
    本院卷五第488頁），雖以其郵局帳戶當天有提領現金2萬元
    及其製作之傳票為證（見本院卷三第607、609頁）。惟該傳
    票記載貸方「借入款」「珍」「17285」及借方「小鍾卡費
    」「11139」、「小鍾電話費」「803」「146」「5197」，
    與上訴人主張之金額及項目並非相符，自難僅以上訴人當天
    有提領現金2萬元及此傳票證明上訴人確有交付予鍾富光或
    代繳上開費用之事實。
　⒊再查，鍾富光於偵查中囑託張得文會計師出具之100年3月21
    日查核報告，針對大佳公司1338、5360等5個帳戶流入系爭
    帳戶之金額進行查核，並認定大佳公司進入上訴人之金額為
    7049萬1259元，上訴人進入大佳公司之金額為5609萬6206元
    （見原審卷一第143-144頁、北檢第522號卷附會計師查核報
    告1冊），是難認被上訴人受有利益，致上訴人受有損害。
　⒋上訴人雖主張其彙整附表二所示15個關係帳戶（見本院卷二
    第55頁、卷三第345-346頁）之資金往來情形後，可見附表
    三E、F、G、H、I欄所示其交付被上訴人之款項合計1億1873
    萬6795元（其中G欄合計249萬元及編號455-457、463-466、
    489、490所示現金合計79萬4720元係給付予鍾富光），而被
    上訴人存入系爭帳戶及其郵局帳戶之款項僅有附表三A、C欄
    扣除B1欄之金額9922萬1119元，故被上訴人受有不當得利19
    51萬5676元等語（見本院卷七第474頁）。惟被上訴人否認
    ，並抗辯：上訴人不能證明其有以自己金錢匯出或提領現金
    交付予其等及關係企業，縱附表三E、F、G、H、I欄合計1億
    1873萬6795元，然其等帳戶匯予上訴人之金額如附表三A、B
    、C、D欄合計1億2880萬4013元，亦無不當得利等語（見本
    院卷六第57頁）。經查，刑事案件並未全面核對兩造在本院
    陳報如附表二所示15個關係帳戶之金錢往來情形，如今時隔
    多年，人事全非，被上訴人亦已難逐筆追溯釐清瑣碎金流之
    原因關係（見本院卷四第212頁），尤其，附表三中有多筆
    現金交易無從調查來源或去向，亦有公司傳票記載員工薪資
    、旅遊、罰單、郵電費、零用金等小額細項交易，無從調查
    是否確有如實支付。茲僅就兩造彙整如附表三所示雙方往來
    金額判斷如下：
　關於上訴人主張其給付予被上訴人如E、F、G、H、I欄部分，
    除上⒉所述上訴人不能證明有交付予被上訴人之部分外，附
    表三編號329、329-1所示系爭帳戶於95年2月20日匯出60萬
    元、10萬6540元至大佳公司1338帳戶部分，比對大佳公司13
    38帳戶確有於95年2月20日匯入60萬元、10萬6540元之交易
    （見北檢第522號卷三第124頁），並經被上訴人於偵查中所
    不爭執（見北檢第522號卷附「帳戶對帳戶總表」冊），固
    可採信。惟就編號329-2、329-3及330部分，因系爭帳戶於
    同日僅提領現金3萬0464元、30萬元、60萬元（見原審卷一
    第157頁）、上訴人郵局帳戶於同日僅提領1萬元（見原審卷
    二第156頁），故除上述匯入大佳公司帳戶之60萬元、10萬6
    540元外，僅餘現金23萬3924元，則上訴人以其當天製作之
    傳票，主張其代大佳公司支出11萬7264元、7萬1768元、30
    萬元云云，金額顯不相當，實難採信。上訴人不能證明其有
    給付此3筆金額予被上訴人。從而，上訴人主張其於10年間
    有匯入被上訴人或大佳公司關係帳戶、代為支付款項合計金
    額約為1億1580萬8317元（其中G欄合計249萬元匯入鍾富光
    帳戶及I欄現金75萬4720元給付予鍾富光）等情，有上訴人
    所提系爭帳戶、上訴人郵局帳戶及被上訴人與關係企業帳戶
    之交易明細資料、匯款單、被上訴人於北檢第522號案件中
    所提「帳戶對帳戶總表」1冊為證，堪可採信。
　關於被上訴人匯入系爭帳戶及郵局帳戶部分，除上訴人不爭
    執之A、C欄所示存入金額外，就上訴人爭執之附表三B、D欄
    所列金額，判斷如下：
　①上訴人於言詞辯論期日當庭提出附表130-6，主張附表三B1欄
    所列金額為上訴人之薪資，每月2萬5000元至3萬2000元，不
    應計入大佳公司給付予上訴人之金額云云（見本院卷七第45
    3、459-474頁），惟被上訴人不同意上訴人於準備程序終結
    後提出新主張（見本院卷七第454頁），則依民事訴訟法第2
    76條本文規定，本院不審酌上訴人此部分之主張。
　②依系爭帳戶對帳單上記載存入人為大佳公司者，有編號83及
    上訴人漏列於92年10月24日、93年7月21日、8月16日、10月
    4日、10月28日、94年4月20日、5月13日各存入系爭帳戶2萬
    5000元，應認係大佳公司匯入系爭帳戶之金額。　　
　③次查大佳公司於北檢第522號案件中所提「帳戶對帳戶總表」
    已有列明附表三編號31、32係大佳公司收取之林福勝支票、
    編號38、47、58係唐禧建設之支票、編號197、204係順昇支
    票、編號383係大佳公司支票、編號390係大佳公司支票、編
    號470係鍾富光支票、編號485係大佳公司三信銀行支票及各
    支票之票號，上開支票既在系爭帳戶及上訴人郵局帳戶兌現
    ，堪認係被上訴人給付予上訴人之款項。
　④又依大佳公司於北檢第522號案件提出之對帳資料顯示，上訴
    人或謝俐敏所製作之編號115所示公司傳票記載該筆300萬元
    來自大佳公司之「環南市場」工程履約保證金，而編號248
    所示2萬5000元係於同日提領自大佳公司1338帳戶、編號356
    、360所示18萬5000元、9萬2792元係提領自大佳公司1338帳
    戶、編號410所示8萬9000元係從天佳福公司9795帳戶匯入、
    編號412所示8萬8000元係從鍾富光4503帳戶匯入、編號421
    所示8萬8000元係從天佳福公司9795帳戶轉入、編號427所示
    39萬元係從天佳福公司0286帳戶提領、編號468所示25萬110
    0元係從承安工程行8472帳戶提領現金存入、編號473所示85
    萬1100元係從鍾富光4503帳戶轉出、編號488所示26萬5100
    元係從鍾富光4503帳戶轉出、編號500所示60萬2000元係從
    大佳公司1338號帳戶匯入等情，有上開傳票及帳戶之交易明
    細資料、匯款單為證（見北檢第522號卷附「帳戶對帳戶總
    表」1冊及第522號卷三第80頁反面、第147頁、第331頁反面
    、第441反面、第332-333頁、卷二第215頁、卷三第11頁、
    第440頁反面、第440頁、第169頁之帳戶交易明細資料），
    堪認係被上訴人與關係企業交付予上訴人之款項。
　⑤上述金額與上訴人不爭執之附表三A、C欄金額合計為1億1316
    萬2711元（其中編號412所示8萬8000元、編號470所示70萬
    元、編號473所示85萬1100元、編號488所示26萬5100元合計
    190萬4200元係來自鍾富光），堪認係被上訴人於10年間給
    付予上訴人之款項。
　此外，上訴人與謝俐敏製作之傳票記載大佳公司以還款為名
    目給付上訴人之金額，合計6485萬餘元，並非全數存入上訴
    人帳戶（見原審卷一第47-56頁反面之檢察官起訴書附表四
    ），故並非全數列於附表三。又系爭帳戶及上訴人郵局帳戶
    有如附表三編號3、8至13、17、30、33、35、37、44、45、
    94、112、133、136、138、162、165、169、170、176至178
    、196、199至200、214、227、228、247、249、253、283、
    308、309、321、327、345、352、363至365、367、371、37
    9、386、388、389、397、399、400、402、404、406、407
    、416、420、429、430、475、483之B、D欄所示現金存入多
    筆，來源不明，而大佳公司關係帳戶亦有多筆現金提領金額
    與傳票記載金額不符，去向不明（見本院卷二第256-264頁
    之本院105年度上易字第1673號刑事判決附表一、北檢第522
    號卷附「帳戶對帳戶總表」1冊。且經原法院另案判決上訴
    人應返還不當得利1016萬0630元本息予大佳公司，見本院卷
    三第159-193頁之原法院106年度重訴字第967號民事判決，
    現上訴本院審理中，尚未確定），則被上訴人給付予上訴人
    之金額，關於未入帳戶及現金部分已難追查。況上訴人不能
    證明系爭帳戶內之金錢何部分為其個人所有，已如前㈠⒊⒋所
    述，則上訴人聲請送會計鑑定、調取匯款資料（見本院卷六
    第62-68頁、卷七第39-41頁），亦無從確實查證兩造金流往
    來之全貌，核無調查之必要。從而，依上所述尚可認定金
    流部分，被上訴人給付上訴人之金額約1億1580萬8317元、
    上訴人給付予被上訴人之金額約1億1316萬2711元，僅相差2
    64萬5606元，倘若再加計上述難以追查之現金金額，則充其
    量僅能認定兩造於10年間往來金額極為相近，尚難逕認被上
    訴人受有利益，致上訴人受有損害。
　⒌綜上，上訴人擷取附表一所示65筆支出款項，依民法第179條
    規定，請求鍾富光返還202萬4720元、請求大佳公司返還159
    5萬7917元，難認有據。
八、上訴人第二備位主張其以物上保證人身分代償系爭貸款餘額
    ，而受讓取得華南銀行之債權，得依民法第881條之17準用
    第879條第1項規定，請求大佳公司償還云云。惟按民法第88
    1條之17準用第879條第1項之規定，為債務人設定最高限額
    抵押權之第三人，代為清償債務時，該第三人於其清償之限
    度內，承受債權人對於債務人之債權。查上訴人係以自己名
    義向華南銀行辦理系爭貸款並以自己所有房屋設定抵押擔保
    （見原審卷一第5-6頁之貸款契約），故上訴人向華南銀行
    所為清償乃基於自己債務人之身分，並非民法第879條規定
    之第三人。而大佳公司並非系爭貸款之債務人，上訴人並非
    為大佳公司代償系爭貸款餘額，其主張依民法第881條之17
    準用第879條第1項規定，在代償範圍內承受華南銀行之債權
    ，得請求大佳公司償還云云，亦非有據。
九、綜上所述，上訴人先位依共同借貸契約及民法第474條規定
    ，請求被上訴人返還2285萬3598元，及自起訴狀繕本送達翌
    日起至清償日止，按週年利率5％計算之利息，並無理由，不
    應准許。上訴人備位依民法第179條規定，請求大佳公司返
    還2082萬8878元，及均自起訴狀繕本送達翌日起至清償日止
    ，按週年利率5％計算之利息，亦無理由，不應准許。原審就
    此部分（除鍾富光變更之訴部分外）所為上訴人敗訴之判決
    ，並無不合。上訴論旨指摘原判決此部分不當，求予廢棄改
    判，為無理由。又上訴人就備位不當得利請求部分，追加請
    求鍾富光返還202萬4720元，及追加第二備位依民法第881條
    之17準用第879條第1項規定，請求大佳公司返還487萬0961
    元，及均自起訴狀繕本送達翌日起至清償日止，按週年利率
    5％計算之利息，均無理由，亦不應准許。至對鍾富光變更之
    訴部分，亦應予駁回。
十、本件事證已臻明確，兩造其餘之攻擊或防禦方法及所用之證
    據，經本院斟酌後，認為均不足以影響本判決之結果，爰不
    逐一論列，附此敘明。
、據上論結，本件上訴及變更、追加之訴均為無理由，依民事
    訴訟法第449條第1項、第78條，判決如主文。
中　　華　　民　　國　　110 　年　　4 　　月　　13　　日
                  民事第二十五庭
                      審判長法  官  謝碧莉
                            法  官  陳月雯
                            法  官  林晏如
正本係照原本作成。
如不服本判決，應於收受送達後20日內向本院提出上訴書狀，其
未表明上訴理由者，應於提出上訴後20日內向本院補提理由書狀
（均須按他造當事人之人數附繕本）上訴時應提出委任律師或具
有律師資格之人之委任狀；委任有律師資格者，另應附具律師資
格證書及釋明委任人與受任人有民事訴訟法第466 條之1第1項但
書或第2項所定關係之釋明文書影本。如委任律師提起上訴者，
應一併繳納上訴審裁判費。
中　　華　　民　　國　　110 　年　　4 　　月　　13　　日

                            書記官  簡維萍 


附表一：
編號 日期 上訴人轉出帳號 受款對象 金額 （新臺幣） 傳票記載 證據資料 1 89.  08.  31. 華南銀行000000000000號 語音轉入大佳公司華南銀行3266乙存帳戶 30萬元 ⑴借方科目：銀行存款。 ⑵借方科目摘要：華乙。 ⑶貸方科目：股東往來。 ⑷貸方科目摘要：珍借小鍾買車。 ⑴原證6：系爭帳戶存摺內頁（原審卷二第47頁）。 ⑵原證7：公司轉帳傳票（同上卷第48頁，傳票左下角核准欄有簽名）。 ⑶上證41：系爭帳戶對帳單(本院卷三第361-367頁)。 ⑷上證103：大佳公司3266帳戶對帳單(本院卷四第347頁) 2 89.  09.  05. 華南銀行000000000000號 語音轉入大佳公司華南銀行5360乙存帳戶 50萬元 ⑴借方科目：銀行存款。 ⑵借方科目摘要：華乙。 ⑶貸方科目：股東往來。 ⑷貸方科目摘要：珍。 ⑴原證6：系爭帳戶存摺內頁（原審卷二第47頁）。 ⑵原證8：公司轉帳傳票（同上卷第49頁，傳票左下角核准欄有簽名）。 ⑶上證42：系爭帳戶對帳單(本院卷三第369-375頁)。 ⑷上證104-105：大佳公司5360、1338帳戶對帳單(本院卷四第349頁)。 3 89.  09.  14. 華南銀行000000000000號 語音轉入大佳公司華南銀行1338、0979乙存帳戶 100萬元 ⑴借方科目：銀行存款。 ⑵借方科目摘要：華乙。 ⑶貸方科目：股東往來。 ⑷貸方科目摘要：珍。 ⑴原證6：系爭帳戶存摺內頁（原審卷二第47頁）。 ⑵原證9：公司轉帳傳票（同上卷第50頁，傳票左下角核准欄有簽名）。 ⑶上證43：系爭帳戶對帳單(本院卷三第377-383頁)。 ⑷上證106-109：大佳公司1338、0979帳戶對帳單 (本卷四第353-359頁)。 4 89.  09.  15. 華南銀行000000000000號 語音轉入大佳公司華南銀行乙存帳戶 20萬元 ⑴借方科目：銀行存款。 ⑵借方科目摘要：華乙。 ⑶貸方科目：股東往來。 ⑷貸方科目摘要：珍。 ⑴原證6：系爭帳戶存摺內頁（原審卷二第47頁）。 ⑵原證10：公司轉帳傳票（同上卷第51頁，傳票左下角核准欄有簽名）。 ⑶上證44：系爭帳戶對帳單(本卷三第385-391頁)。 5 90.  01.  10. 華南銀行000000000000號 語音轉入大佳公司華南銀行0979乙存帳戶 20萬元 ⑴借方科目：銀行存款。 ⑵借方科目摘要：華乙。 ⑶貸方科目：股東往來。 ⑷貸方科目摘要：珍借。 ⑴原證11：系爭帳戶存摺內頁（原審卷二第52頁）。 ⑵原證12：公司轉帳傳票（同上卷第53頁，傳票左下角核准欄有鍾富光簽名）。 ⑶上證45：系爭帳戶對帳單(本院卷三第393-399頁)。 ⑷上證110：大佳公司0979帳戶對帳單（本院卷四第361頁）。 6 90.  05.  15. 華南銀行000000000000號 語音轉入大佳公司華南銀行乙存帳戶 19萬元 ⑴借方科目：銀行存款。 ⑵借方科目摘要：華乙。 ⑶貸方科目：借款。 ⑷貸方科目摘要：謝素珍。 ⑴原證13：系爭帳戶存摺內頁（原審卷二第54頁）。 ⑵原證64：公司轉帳傳票（同上卷第105頁，傳票左下角核准欄有簽名）。 ⑶上證46：系爭帳戶對帳單(本院卷三第401-407頁)。 7 90.  05.  15. 現金 存入大佳公司上海00000000000000帳戶 66萬元 ⑴借方科目：銀行存款。 ⑵借方科目摘要：1338。 ⑶貸方科目：借款。 ⑷貸方科目摘要：謝素珍。 ⑴原證64：存摺內頁、公司轉帳傳票（原審卷二第105頁，傳票左下角核准欄有簽名）。 ⑵原證65：上海商銀存款憑條（同上卷第106 頁）。 ⑶原證87：上海商銀回函（同上卷第243頁）。 ⑷上證47：存款憑條(本院卷三第409-414頁) 8 90.  08.  02. 現金 × 10萬元 ⑴借方科目：存入保證金。 ⑵借方科目摘要：蘆洲黃'S。 ⑶貸方科目：借款。 ⑷貸方科目摘要：珍。 ⑴原證14：存摺內頁（原審卷二第55頁）。 ⑵原證15：公司轉帳傳票（同上卷第56頁，傳票左下角核准欄有簽名）。 ⑶上證48：存摺內頁。(本院卷三第415頁) 9 91.  12.  11. 華南銀行000000000000號 語音轉入大佳公司帳戶華銀1338乙存 50萬元 ⑴借方科目：銀行存款。 ⑵借方科目摘要：華乙。 ⑶貸方科目：借款。 ⑷貸方科目摘要：謝素珍。 ⑴原證16：系爭帳戶存摺內頁（原審卷二第55頁）。 ⑵原證17：公司轉帳傳票（同上卷第58頁，傳票左下角核准欄無簽名）。 ⑶上證49：系爭帳戶對帳單(本院卷三第419-426頁)。 ⑷上證111-112：大佳公司1338、0979帳戶對帳單(本院卷四第363-365頁)。 10 92.  07.  21. 華南銀行000000000000號 語音轉入大佳公司帳戶華銀3266乙存 100萬元 × ⑴原證89：系爭帳戶存摺內頁（原審卷二第245-246 頁）。 ⑵上證50：存摺紀錄(本院卷三第427-433頁)。 ⑶上證113：大佳公司3266帳戶對帳單(本院卷四第367頁)。 11 92.  09.  26. 華南銀行000000000000號 語音轉入大佳公司帳戶華銀3266乙存 80萬元 × ⑴原證89：系爭帳戶存摺內頁（原審卷二第245、247頁）。 ⑵上證51：存摺內頁(本院卷三第435-439頁)。 ⑶上證114-115：大佳公司1338、3266帳戶對帳單(本院卷四第369-371頁)。 12 97.  01.  24. 郵局  存入大佳公司上海979戶 110萬元 ⑴借方科目：銀行存款。 ⑵借方科目摘要：入979。 ⑶貸方科目：借入款。 ⑷貸方科目摘要：大謝。 ⑴原證18：存摺內頁（原審卷二第59頁）。 ⑵原證19：存款憑條（原審卷二第60頁）。 ⑶原證71：大佳公司轉帳傳票（同上卷第227 頁，傳票左下角核准欄無簽名）。 ⑷上證52：郵局歷史交易清單(本院卷三第441頁)。 13 97.  08.  19. 郵局 電匯天佳福公司富邦（0000000000） 100萬元 × ⑴原證66：存摺內頁（原審卷二第107頁）。 ⑵原證88：富邦銀行回函（原審卷二第244頁）。 ⑶上證53：郵局歷史交易清單(本院卷三第447頁)。 14 97.  09.  30. 郵局 電匯大佳公司上海（00000000000000） 125萬元 ⑴借方科目：銀行存款。 ⑵借方科目摘要：股東、14503入。 ⑶貸方科目：借入款。 ⑷貸方科目摘要：大謝。 ⑴原證20：存摺內頁（原審卷二第61頁）。 ⑵原證72：大佳公司轉帳傳票（同上卷第228 頁，傳票左下角核准欄無簽名）。 ⑶上證54~55：郵局歷史交易清單(本院卷三第453-457頁)。 ⑷上證116：大佳公司1338對帳單(本院卷四第373頁)。 15 97.  09.  30. 郵局 電匯大佳公司上海（00000000000000） 30萬元 ⑴借方科目：銀行存款。 ⑵借方科目摘要：股東、14503入。 ⑶貸方科目：借入款。 ⑷貸方科目摘要：大謝。 ⑴原證20：存摺內頁（原審卷二第61頁）。 ⑵原證72：大佳公司轉帳傳票（同上卷第228 頁，傳票左下角核准欄無簽名）。 ⑶上證56：郵局歷史交易清單(本院卷三第453-457頁)。 ⑷上證117：鍾富光4503對帳單(本院卷四第375頁)。 16 97.  10.  17. 華南銀行000000000000號 復興鄉廠商 88,825元 × ⑴原證21：系爭帳戶存摺內頁，代被告支付予復興鄉廠商之款項（原審卷二第62頁）。 ⑵上證56：系爭帳戶對帳單(本院卷三第459-461頁)。 17 97.  10.  17. 華南銀行000000000000號 謝月珠 1,171,392元 ⑴借方科目：借入款。 ⑵借方科目摘要：還珠。 ⑶貸方科目：房貸。 ⑷貸方科目摘要：無。 ⑴原證21：系爭帳戶存摺內頁，代被告支付予謝月珠之款項（原審卷二第62頁）。 ⑵原證73：大佳公司轉帳傳票（原審卷二第229 頁，傳票左下角核准欄無簽名）。 ⑶上證57：系爭帳戶對帳單(本院卷三第463-467頁)。 18 97.  10.  27. 華南銀行000000000000號 鍾富光三信商銀0000000000帳戶 15萬元 ⑴借方科目：銀行存款。 ⑵借方科目摘要：入三信。 ⑶貸方科目：借入款。 ⑷貸方科目摘要：大謝。 ⑴原證21：系爭帳戶存摺內頁（原審卷二第62頁）。 ⑵原證74：大佳公司轉帳傳票（原審卷二第230 頁，傳票左下角核准欄無簽名）。 ⑶上證58：系爭帳戶對帳單(本院卷三第469-473頁)。 ⑷上證118：大佳公司6818帳戶存簿(本院卷四第377頁)。 19 97.  11.  07. 郵局 存入天佳福公司上海9795帳戶 35,000元 × ⑴原證23：存款憑條（原審卷二第64頁）。 ⑵原證26：存摺內頁（原審卷二第67頁）。 ⑶上證59：郵局歷史交易清單(本院卷三第475-479頁)。 20 97.  11.  10. 郵局 存入天佳福公司富邦000000000000帳戶 5萬元 × ⑴原證24：存款憑條（原審卷二第65頁）。 ⑵上證60：存款單(本院卷三第481頁)。 21 97.  11.  10. 郵局 電匯東和鋼鐵公司 40萬元 ⑴借方科目：材料。 ⑵借方科目摘要：廈門街、東和鋼鐵。 ⑶貸方科目：借入款。 ⑷貸方科目摘要：珍。 ⑴原證25：匯款委託書（原審卷二第66頁）。 ⑵原證75：大佳公司轉帳傳票（原審卷二第231 頁，傳票左下角核准欄無簽名）。 ⑶上證61：郵局歷史交易清單(本院卷三第483-487頁)。 22 97.  11.  10. 郵局 電匯鍾富光三信0000000000帳戶 5萬元 ⑴借方科目：銀行存款。 ⑵借方科目摘要：0000000000。 ⑶貸方科目：借入款。 ⑷貸方科目摘要：珍。 ⑴原證27：匯款委託書，代理人謝素珍（原審卷二第66頁）。 ⑵原證76：公司轉帳傳票（原審卷二第232 頁，傳票左下角核准欄無簽名）。 ⑶上證62：匯款單(本院卷三第489-491頁)。 23 97.  11.  14. 郵局 發薪資謝月珠 96,000元 ⑴借方科目：薪資。 ⑵借方科目摘要：珠。 ⑶貸方科目：借入款。 ⑷貸方科目摘要：珍。 ⑴原證28：存款憑條，送款人大佳公司（原審卷二第69頁）。 ⑵原證29：天佳福公司轉帳傳票（原審卷二第70頁，傳票左下角核准欄無簽名）。 ⑶原證90：存摺內頁（原審卷二第252 頁）。 ⑷上證63-64：存款單、傳票紀錄(本院卷三第493-501頁)。 24 97.  11.  14. 郵局 林耀森 67,000元 ⑴借方科目：薪資。 ⑵借方科目摘要：珠。 ⑶貸方科目：借入款。 ⑷貸方科目摘要：珍。 ⑴原證29：天佳福公司轉帳傳票（原審卷二第70頁，傳票左下角核准欄無簽名）。 ⑵原證30：存款憑條，送款人天佳福公司（原審卷二第71頁）。 ⑶原證90：存摺內頁（原審卷二第252 頁）。 ⑷上證63-64：存款單、傳票紀錄(本院卷三第493-501頁)。 25 97.  11.  14. 郵局 賴福全 35,100元 ⑴借方科目：薪資。 ⑵借方科目摘要：珠。 ⑶貸方科目：借入款。 ⑷貸方科目摘要：珍。 ⑴原證29：天佳福公司轉帳傳票（原審卷二第70頁，傳票左下角核准欄無簽名）。 ⑵原證90：存摺內頁（原審卷二第252 頁）。 ⑶上證63-64：存款單、傳票紀錄(本院卷三第493-501頁)。 26 97.  11.  14. 郵局 廖慶沐 5萬元 ⑴借方科目：薪資。 ⑵借方科目摘要：珠。 ⑶貸方科目：借入款。 ⑷貸方科目摘要：珍。 ⑴原證29：天佳福公司轉帳傳票（原審卷二第70頁，傳票左下角核准欄無簽名）。 ⑵原證90：存摺內頁（原審卷二第252 頁）。 ⑶上證63-64：存款單、傳票紀錄(本院卷三第493-501頁)。 27 97.  11.  14. 郵局 鍾彩濱 38,500元 ⑴借方科目：薪資。 ⑵借方科目摘要：珠。 ⑶貸方科目：借入款。 ⑷貸方科目摘要：珍。 ⑴原證29：天佳福公司轉帳傳票（原審卷二第70頁，傳票左下角核准欄無簽名）。 ⑵原證90：存摺內頁（原審卷二第252 頁）。 ⑶上證63-64：存款單、傳票紀錄(本院卷三第493-501頁)。 28 97.  11.  14. 郵局 鍾彩濱房貸借款 3萬元 ⑴借方科目：房貸。 ⑵借方科目摘要：鍾彩濱。？ ⑶貸方科目：借入款。 ⑷貸方科目摘要：珍。 ⑴原證29：天佳福公司轉帳傳票（原審卷二第70頁，傳票左下角核准欄無簽名）。 ⑵原證90：存摺內頁（原審卷二第252 頁）。 ⑶上證63-64：存款單、轉帳傳票(本院卷三第493-501頁)。 29 97.  11.  14. 郵局 鍾富光 66,000元 ⑴借方科目：薪資。 ⑵借方科目摘要：光。 ⑶貸方科目：借入款。 ⑷貸方科目摘要：大謝。 ⑴原證31：公司轉帳傳票（原審卷二第72頁，傳票左下角核准欄無簽名）。 ⑵原證90：存摺內頁（原審卷二第252 頁）。 ⑶上證63-64：存款單、轉帳傳票(本院卷三第493-501頁)。 30 97.  11.  14. 郵局 陳思穎 3萬元 ⑴借方科目：薪資。 ⑵借方科目摘要：穎。 ⑶貸方科目：借入款。 ⑷貸方科目摘要：大謝。 ⑴原證31：公司轉帳傳票（原審卷二第72頁，傳票左下角核准欄無簽名）。 ⑵原證32：銀行憑條（原審卷二第73頁）。 ⑶原證90：存摺內頁（原審卷二第252 頁）。 ⑷上證63、64：存款單、傳票紀錄(本院卷三第493-501頁)。 31 97.  11.  14. 郵局 謝素珍 33,000元 ⑴借方科目：薪資。 ⑵借方科目摘要：珍。 ⑶貸方科目：借入款。 ⑷貸方科目摘要：大謝。 ⑴原證31：公司轉帳傳票（原審卷二第72頁，傳票左下角核准欄無簽名）。 ⑵原證90：存摺內頁（原審卷二第252 頁）。 ⑶上證63、64：存款單、轉帳傳票(本院卷三第493-501頁)。 32 97.  11.  14. 郵局 繳華銀貸款 89,000元 ⑴借方科目：房貸。 ⑵借方科目摘要：珍。 ⑶貸方科目：借入款。 ⑷貸方科目摘要：大謝。 ⑴原證31：公司轉帳傳票（原審卷二第72頁，傳票左下角核准欄無簽名）。 ⑵原證90：存摺內頁（原審卷二第252 頁）。 ⑶上證63-64：存款單、轉帳傳票(本院卷三第493-501頁)。 33 97.  11.  14. 郵局 車旅費 3,000元 ⑴借方科目：車旅。 ⑵借方科目摘要：珍。 ⑶貸方科目：借入款。 ⑷貸方科目摘要：大謝。 ⑴原證31：公司轉帳傳票（原審卷二第72頁，傳票左下角核准欄無簽名）。 ⑵原證90：存摺內頁（原審卷二第252 頁）。 ⑶上證63、64：存款單、轉帳傳票(本院卷三第493-501頁)。 34 97.  11.  14. 郵局 大佳公司三信0000000000 129,100元 ⑴借方科目：利息。 ⑵借方科目摘要：珍。 ⑶貸方科目：借入款。 ⑷貸方科目摘要：大謝。 ⑴原證31：公司轉帳傳票（原審卷二第72頁，傳票左下角核准欄無簽名）。 ⑵原證90：存摺內頁（原審卷二第252 頁）。 ⑶上證63、64：存款單、轉帳傳票(本院卷三第493-501頁)。 35 97.  11.  14. 華南銀行000000000000號 天佳福富邦公司0000000000 00 11萬元 × ⑴原證33：存摺內頁（原審卷二第74頁）。 ⑵原證34：匯款回條聯（原審卷二第75頁）。 ⑶上證65：系爭帳戶對帳單(本院卷三第503-507頁)。 36 97.  11.  14. 華南銀行000000000000號 大佳公司三信0000000000 115,000元 × ⑴原證33：存摺內頁（原審卷二第74頁）。 ⑵原證35：匯款回條聯（原審卷二第76頁）。 ⑶上證66：系爭帳戶對帳單(本院卷三第509-515頁)。 37 97.  11.  17. 華南銀行000000000000號 天佳福公司富邦000000000000 20萬元 × ⑴原證36：存摺內頁（原審卷二第77頁）。 ⑵原證37：匯款回條聯（原審卷二第78頁）。 ⑶上證67：系爭帳戶對帳單(本院卷三第517-521頁)。 38 97.  11.  17. 現金  天佳福公司富邦000000000000 7萬元 × ⑴原證38：存款憑條（原審卷二第79頁）。 ⑵上證68：存款單(本院卷三第523-525頁)。 39 97.  11.  17. 華南銀行000000000000號 大佳公司上海979帳戶 103,500元 ⑴借方科目：銀行存款。 ⑵借方科目摘要：入979。 ⑶貸方科目：借入款。 ⑷貸方科目摘要：珍。 ⑴原證39：存款憑條（原審卷二第80頁）。 ⑵原證77：大佳公司轉帳傳票（原審卷二第233 頁，傳票左下角核准欄無簽名）。 ⑶上證69：存款單(本院卷三第527-529頁)。 40 97.  11.  17. 華南銀行000000000000號 轉入零用金 6,500元 ⑴借方科目：另用金。 ⑵借方科目摘要：無。 ⑶貸方科目：借入款。 ⑷貸方科目摘要：珍。 ⑴原證77：大佳公司轉帳傳票（原審卷二第233 頁，傳票左下角核准欄無簽名）。 ⑵上證70：轉帳傳票(本院卷三第531頁)。 41 97.  11.  19. 郵局 天佳福公司富邦000000000000 66萬元 ⑴借方科目：銀行存款。 ⑵借方科目摘要：富邦。 ⑶貸方科目：借入款。 ⑷貸方科目摘要：珍。 ⑴原證40：存摺類存款存入存根（原審卷二第81頁）。 ⑵原證78：天佳福公司轉帳傳票、存款憑條（原審卷二第234 頁，傳票左下角核准欄無簽名）。 ⑶原證90：存摺內頁（原審卷二第252 頁）。 ⑷上證71：郵局歷史交易清單(本院卷三第533-539頁)。 42 97.  11.  19. 郵局 繳川露工地罰單 3萬元 ⑴借方科目：銀行存款。 ⑵借方科目摘要：富邦。 ⑶貸方科目：借入款。 ⑷貸方科目摘要：珍。 ⑴原證78：天佳福公司轉帳傳票、存款憑條（原審卷二第234 頁，傳票左下角核准欄無簽名）。 ⑵原證90：存摺內頁（原審卷二第252 頁）。 ⑶上證72：存款單(本院卷三第541-543頁)。 43 97.  11.  19. 郵局 電匯東和鋼鐵公司 11萬元 × ⑴原證41：匯款申請書（原審卷二第82頁）。 ⑵原證90：存摺內頁（原審卷二第252 頁）。 ⑶上證73：匯款單(本院卷三第509-515頁)。 44 97.  11.  20. 華南銀行000000000000號 電匯鍾富光上海18061戶 100萬元 ⑴借方科目：銀行存款。 ⑵借方科目摘要：光戶。 ⑶貸方科目：借入款。 ⑷貸方科目摘要：珍。 ⑴原證42、91：存摺內頁（原審卷二第83、256頁）。 ⑵原證43：匯款回條聯，給鍾富光（原審卷二第84頁）。 ⑶原證79：大佳公司轉帳傳票（原審卷二第235 頁，傳票左下角核准欄無簽名）。 ⑷上證74：系爭帳戶對帳單(本院卷三第549-555頁)。 45 97.  11.  20. 郵局 電匯鍾富光三信0000000000帳戶 5萬元 ⑴借方科目：銀行存款。 ⑵借方科目摘要：三信。 ⑶貸方科目：借入款。 ⑷貸方科目摘要：珍。 ⑴原證44：存摺內頁（原審卷二第85頁）。 ⑵原證45：匯款申請書（原審卷二第86頁）。 ⑶原證79：大佳公司轉帳傳票（原審卷二第235 頁，傳票左下角核准欄無簽名）。 ⑷原證90：存摺內頁（原審卷二第252 頁）。 ⑸上證75：郵局歷史交易清單(本院卷三第509-515頁)。 46 97.  11.  20. 郵局 繳交鍾富光中國信託卡 144,000元 ⑴借方科目：借貸。 ⑵借方科目摘要：中國信託。 ⑶貸方科目：借入款。 ⑷貸方科目摘要：珍。 ⑴原證44：存摺內頁（原審卷二第85頁）。 ⑵原證46：郵政劃撥儲金存款收據（原審卷二第87頁）。 ⑶原證49：大佳公司轉帳傳票（原審卷二第90頁，傳票左下角核准欄無簽名）。 ⑷上證76：郵局歷史交易清單(本院卷三第565-571頁)。 47 97.  11.  20. 郵局 繳交鍾富光遠東商銀卡 10,720元 ⑴借方科目：燃料。 ⑵借方科目摘要：光卡費。 ⑶貸方科目：借入款。 ⑷貸方科目摘要：珍。 ⑴原證44：存摺內頁（原審卷二第85頁）。 ⑵原證47：郵政劃撥儲金存款收據（原審卷二第88頁）。 ⑶原證49：大佳公司轉帳傳票（原審卷二第90頁，傳票左下角核准欄無簽名）。 ⑷上證77：郵局歷史交易清單(本院卷三第573-577頁)。 48 97.  11.  20. 郵局 鍾富光零用金 1萬元 ⑴借方科目：另用金。 ⑵借方科目摘要：老闆。 ⑶貸方科目：借入款。 ⑷貸方科目摘要：珍。 ⑴原證49：大佳公司轉帳傳票（原審卷二第90頁，傳票左下角核准欄無簽名）。 ⑵上證78：轉帳傳票(本院卷三第579頁)。 49 97.  11.  26. 郵局 天佳福公司富邦000000000000 20萬元 × ⑴原證50：存摺內頁（原審卷二第91頁）。 ⑵原證51：郵政跨行匯款申請書（原審卷二第92頁）。 ⑶上證79：郵局歷史交易清單(本院卷三第581-587頁)。 50 97.  12.  01. 郵局 天佳福公司富邦000000000000帳戶 67萬元 × ⑴原證52：存摺內頁（原審卷二第93頁）。 ⑵原證53：郵政跨行匯款申請書（原審卷二第94頁）。 ⑶上證80：郵局歷史交易清單(本院卷三第581-587頁)。 51 97.  12.  01. 現金  罰單 3萬元 × × 52 97.  12.  01. 郵局 存入天佳福公司上海9795帳戶 5萬元 × ⑴原證54：存摺內頁（原審卷二第95頁）。 ⑵原證55：存款憑條（原審卷二第96頁）。 ⑶上證81：郵局歷史交易清單(本院卷三第597-601頁)。 ⑷上證121：天佳福公司9795帳戶記錄(本院卷四第383頁) 53 97.  12.  01. 郵局 電匯鍾富光三信0000000000帳戶 3萬元 ⑴借方科目：銀行存款。 ⑵借方科目摘要：入三信。 ⑶貸方科目：借入款。 ⑷貸方科目摘要：珍。 ⑴原證56：郵政跨行匯款申請書，給鍾富光（原審卷二第97頁）。 ⑵原證80：大佳公司轉帳傳票（原審卷二第236 頁，傳票左下角核准欄無簽名）。 ⑶上證82：郵局歷史交易清單(本院卷三第603-605頁)。 54 97.  12.  05. 郵局 繳交鍾富光卡費、電話費及零用金 2萬元（卡費12000、電話費2803、零用金5197） ×   上證83-84：郵局歷史交易清單(本院卷三第607-613頁)。 55 97.  12.  05. 郵局 廈門街工地零用金交給鍾富光 1萬元 ⑴借方科目：不詳。 ⑵借方科目摘要：廈門街。 ⑶貸方科目：借入款。 ⑷貸方科目摘要：珍。 ⑴原證81：大佳公司轉帳傳票（原審卷二第237 頁，傳票左下角核准欄無簽名）。 ⑵上證83-84：郵局歷史交易清單(本院卷三第607-613頁)。 56 98.  02.  16. 郵局 存入天佳福公司上海3495帳戶 10萬元 × ⑴原證57：存摺內頁（原審卷二第98頁）。 ⑵原證59：存款憑條（原審卷二第100 頁）。 ⑶上證85：郵局歷史交易清單(本院卷三第615-619頁)。 ⑷上證122-123：天佳福公司3495、9795帳戶交易明細(本院卷四第385-387頁) 57 98.  02.  16. 郵局 存入大佳公司上海979帳戶 93,500元 ⑴借方科目：存款。 ⑵借方科目摘要：入979 。 ⑶貸方科目：借入款。 ⑷貸方科目摘要：珍。 ⑴原證58：大佳公司轉帳傳票（原審卷二第99頁，傳票左下角核准欄無簽名）。 ⑵原證60：存款憑條（原審卷二第101 頁）。 ⑶上證86-87：郵局歷史交易清單(本院卷三第621-629頁)。 58 98.  02.  16. 郵局 公司零用金 6,500元 ⑴借方科目：無。 ⑵借方科目摘要：無 。 ⑶貸方科目：借入款。 ⑷貸方科目摘要：珍。 ⑴原證58：大佳公司轉帳傳票（原審卷二第99頁，傳票左下角核准欄無簽名）。 ⑵上證86-87：郵局歷史交易清單(本院卷三第621-629頁)。 59 98.  02.  23. 郵局 電匯震勇企業公司 50萬元 ⑴借方科目：付款。 ⑵借方科目摘要：穗退履約。 ⑶貸方科目：借入款。 ⑷貸方科目摘要：珍。 ⑴原證57：存摺內頁（原審卷二第98頁）。 ⑵原證61：郵政跨行匯款申請書（原審卷二第102 頁）。 ⑶原證82：大佳公司轉帳傳票（原審卷二第238 頁，傳票左下角核准欄無簽名）。 ⑷上證88：郵局歷史交易清單(本院卷三第631-637頁) 60 98.  03.  24. 郵局 存入鍾富光上海14503戶 30萬元 × ⑴原證62：存摺內頁（原審卷二第103 頁）。 ⑵上證89：郵局歷史交易清單(本卷三第639-643頁)。 ⑶上證124、126：鍾富光4503、9795帳戶交易明細(本院卷四第389頁)。 ⑷上證125:天佳福公司3495帳戶交易明細(本院卷四第391頁)。 61 98.  03.  30. 郵局 存入鍾富光上海17988戶 30萬元 ⑴借方科目：銀行存款。 ⑵借方科目摘要：入0000000000。 ⑶貸方科目：借入款。 ⑷貸方科目摘要：珍。 ⑴原證62：存摺內頁（原審卷二第103 頁）。 ⑵原證63：郵政跨行匯款申請書，鍾富光（原審卷二第104 頁）。 ⑶原證83：大佳公司轉帳傳票（原審卷二第239 頁，傳票左下角核准欄無簽名）。 ⑷上證90：郵局歷史交易清單(本院卷三第645-651頁)。 62 98.  06.  18. 華南銀行000000000000號 存入大佳公司三信1557戶 50萬元 ⑴借方科目：銀行存款。 ⑵借方科目摘要：入3信。 ⑶貸方科目：借入款。 ⑷貸方科目摘要：珍。 ⑴原證67：存摺內頁（原審卷二第108 頁）。 ⑵原證68：匯款回條聯（原審卷二第109頁上）。 ⑶原證84：大佳公司轉帳傳票（原審卷二第240 頁，傳票左下角核准欄無簽名）。 ⑷上證91：系爭帳戶對帳單(本院卷三第653-659頁)。 63 98.  06.  22. 鄔鎧玉 存入大佳公司三信1557戶 80萬元 ⑴借方科目：銀行存款。 ⑵借方科目摘要：入1557。 ⑶貸方科目：借入款。 ⑷貸方科目摘要：大謝。 ⑴原證69：匯款回條聯（原審卷二第110頁）。 ⑵原證85：大佳公司轉帳傳票（原審卷二第241 頁，傳票左下角核准欄無簽名）。 ⑶上證92：匯款單單、存摺(本院卷三第661-663頁)。 64 98.  06.  22. 郵局 存入大佳公司上海1338戶轉入鍾富光上海18061 戶 6,000元 ⑴借方科目：銀行存款。 ⑵借方科目摘要：入18061。 ⑶貸方科目：借入款。 ⑷貸方科目摘要：珍。 ⑴原證68：上海銀行存款憑條（原審卷二第109 頁下）。 ⑵原證70：存摺內頁（原審卷二第111 頁）。 ⑶原證86：大佳公司轉帳傳票（原審卷二第242 頁，傳票左下角核准欄無簽名）。 ⑷原證87：上海銀行回函（原審卷二第243 頁）。 ⑸上證93：上海商銀105.10.24回函(本院卷三第665-669頁)。 ⑹上證127：大佳公司1338帳戶交易明細(本院卷四第395頁)。 65 98.  06.  23. 郵局 存入天佳福公司上海3495 戶 35,000元 × ⑴原證68：上海銀行存款憑條（原審卷二第109 頁中）。 ⑵原證70：存摺內頁（原審卷二第111 頁）。 ⑶原證87：上海銀行回函（原審卷二第243 頁）。 ⑷上證94：存摺內頁(本院卷三第671-675頁)。 ⑸上證128-129：天佳福公司3495、9495帳戶交易明細(本院卷四第397-399頁)。 

附表二（兩造於本件陳報相關帳戶）：
編號   戶    名      開    戶    銀    行    帳    號  1 大佳公司 上海銀行承德分行 00000000000000  2 大佳公司 上海銀行承德分行（甲存） 00000000000000  3 大佳公司 華南銀行公館分行（乙存） 000000000000  4 大佳公司 彰化商業銀行 000000000000  5 大佳公司 三信商業銀行板橋分行 0000000000  6 大佳公司 三信商業銀行 0000000000  7 天佳福公司 上海銀行承德分行（甲存） 00000000000000  8 天佳福公司 上海銀行承德分行（乙存） 00000000000000  9 天佳福公司 臺北富邦銀行城中分行 000000000000  10 天佳福公司 臺北富邦銀行城中分行 000000000000  11 鍾富光 上海銀行承德分行 00000000000000  12 鍾富光 上海銀行承德分行（甲存） 00000000000000  13 鍾富光 三信商業銀行板橋分行 0000000000  14 謝素珍 華南銀行公館分行 000000000000  15 謝素珍 中華郵政文山武功郵局 00000000000000